【裁判字號】    96,簡上,206
【裁判日期】    980403
【裁判案由】    拆屋還地
【裁判全文】
臺灣臺中地方法院民事判決             96年度簡上字第206號
上  訴  人  己○○
訴訟代理人  楊永吉  律師
複代理人    丁○○
被上訴人    丙○○○
訴訟代理人  戊○○
                        三巷100之10號
            甲○○
上列當事人間請求拆屋還地事件，上訴人對於民國96年6月27日
本院豐原簡庭96年度豐簡字第350號第一審判決提起上訴，本院
於民國98年3月20日言詞辯論終結，判決如下：
    主      文
上訴駁回（原審判決關於命上訴人將坐落台中縣豐原市○○段八
九地號土地上如附圖一所示<A>部分道路使用面積玖點柒伍平方
公尺拆除部分，業經被上訴人撤回起訴）。
第二審訴訟費用，由上訴人負擔百分之五十五，餘由被上訴人負
擔。
    事實及理由
壹、程序方面：
一、按原告於判決確定前，得撤回訴之全部或一部。但被告已為
    本案之言詞辯論者，應得其同意。訴之撤回應以書狀為之。
    但於期日，得以言詞向法院或受命法官為之。民事訴訟法第
    262條第1項、第2項定有明文。本件被上訴人（原審原告）
    於原審起訴請求上訴人（原審被告）拆除道路之範圍，原包
    含坐落台中縣豐原市○○段89地號土地（下稱系爭89地號土
    地）上如附圖一所示<A>部分道路使用面積9.75平方公尺部
    分，原審判決後，上訴人不服，提起上訴，嗣於民國97年3
    月13日本院準備程序期日，被上訴人以言詞撤回該部分之訴
    訟，並經上訴人訴訟代理人當庭表示同意，此有當日準備程
    序筆錄在卷可稽，此部分之訴訟即因被上訴人之撤回起訴，
    而生訴訟繫屬消滅，法院不得更為裁判，合先敘明。
二、按於第二審為訴之變更或追加，非經他造同意，不得為之。
    但民事訴訟法第255條第1項第2款至第6款情形，不在此限。
    又請求之基礎事實同一者，縱於訴狀送達後，原告仍得將原
    訴變更或追加他訴，無須得被告同意，此觀民事訴訟法第44
    6條第1項、第255條第1項第2款規定自明。而民事訴訟法第4
    46條第1項規定於簡易訴訟事件之上訴亦有適用。再者，所
    謂請求之基礎事實同一，係指變更或追加之訴與原訴之主要
    爭點有其共同性，各請求利益之主張在社會生活上可認為同
    一或關連，而就原請求之訴訟及證據資料，於審理繼續進行
    在相當程度範圍內具有同一性或一體性，得期待於後請求之
    審理予以利用，俾先後兩請求在同一程序得加以解決，避免
    重複審理，進而為統一解決紛爭者，即屬之（最高法院90年
    度台抗字第2號裁定、95年台上字第1573號判決意旨參照）
    。本件被上訴人請求上訴人拆屋還地，於原審起訴時係依民
    法第767條請求（見95年11月30日民事起訴狀），其於本院
    復追加依侵權行為法則請求，依被上訴人於原審及本院之前
    後陳述觀之，均基於上訴人無權占用被上訴人所有坐落台中
    縣豐原市○○段89之1地號土地（下稱系爭89之1地號土地）
    之事實為請求，核屬基礎事實同一，揆之前開說明，被上訴
    人於本院為訴之追加，自應准許。
貳、實體方面：
一、被上訴人起訴主張：系爭89、89之1地號土地為被上訴人所
    有，緊臨之同段80地號土地則為上訴人所有，上訴人於86年
    間蓋建房屋時，竟未經被上訴人同意，以建物或舖設道路方
    式，占用系爭89、89之1地號土地如原審判決附圖所示斜線
    部分土地，占用面積分別為56.81平方公尺（系爭89地號土
    地）、11.97平方公尺（系爭89之1地號土地），合計68.78
    平方公尺，上訴人無權使用被上訴人所有系爭89、89之1地
    號土地，致侵害或妨害被上訴人所有權之行使，爰依民法第
    767條規定，求為命上訴人應將系爭89地號土地上如原審判
    決附圖所示斜線道路使用面積27.80平方公尺、系爭89之1地
    號土地上如原審判決附圖所示斜線道路（以下簡稱系爭89之
    1地號道路）使用面積11.97平方公尺之水泥挖除；並應將系
    爭89地號土地上如原審判決附圖所示斜線建物 (圍牆外有樹
    木及堆積雜物)面積29.01平方公尺拆除，及將土地返還被上
    訴人之判決。
二、上訴人則以：上訴人於承買同段80地號土地前，系爭89、89
    之1地號土地上如原審判決附圖所示斜線道路，即已存在，
    應為既成道路，嗣後上訴人並無故意拓寬占用情事等語資為
    抗辯。並聲明：駁回被上訴人原審之訴。
三、原審審理結果認為：被上訴人主張其為系爭89、89之1地號
    土地之所有權人，上訴人未經其同意，以建物或舖設道路方
    式，無權占用如原審判決附圖所示斜線部分土地等事實，有
    被上訴人提出土地登記簿謄本、土地現況測量成果圖影本為
    證；並經原審於96年3月8日前往現場勘驗屬實，及囑託台中
    縣豐原地政事務所派員會同測量，製有勘驗筆錄及土地複丈
    成果圖附卷可稽，而上訴人就此亦未爭執，自堪採信。是原
    審以上訴人之占用系爭89、89之1地號土地並無正當權源，
    負有挖、拆除前開地上物及返還土地之義務，依民法第767
    條規定，判決被上訴人全部勝訴；上訴人僅對於原審判決命
    其挖除系爭89地號土地上如附圖一所示<A>部分道路使用面
    積9.75平方公尺及系爭89之1地號道路使用面積11.97平方公
    尺之水泥部分聲明不服，提起上訴，並求為廢棄該部分判決
    （至於原判決其他部分，因未據上訴人聲明不服，已告確定
    ）。嗣因被上訴人於本院撤回系爭89地號土地上如附圖一所
    示<A>部分道路使用面積9.75平方公尺部分訴訟，故上訴人
    乃於本院聲明：(一)原判決關於命上訴人應將系爭89之1地號
    道路使用面積11.97平方公尺之水泥挖除部分，及該部分假
    執行之宣告，暨除確定部分外訴訟費用之裁判均廢棄。(二)上
    開廢棄部分，被上訴人在第一審之訴駁回。被上訴人則於本
    院聲明：駁回上訴。
四、上訴人於本院補充陳述：系爭89之1地號道路水泥路面並非
    上訴人一人所舖設，而係由訴外人乙○○於86年間見原有道
    路柏油路面毀損，凹凸不平，為便利通行，乃出面邀集台中
    縣豐原市○○街260巷2弄內其他住戶，包括上訴人、邱來添
    、廖玲玉、邱水明、張春來、張志德、王坤煌、蔡正雄等9
    人集資，再由乙○○僱工舖設水泥完成，是上訴人雖有出資
    ，惟僅係一部分，且亦非上訴人所僱工，故被上訴人訴請上
    訴人挖除該部分道路，即無理由。又於被上訴人所有系爭89
    之1地號土地上加舖水泥路面，不論係何人所為，該水泥路
    面因附合而為土地之重要成份，被上訴人即因為系爭89之1
    地號土地之所有權人，而取得該水泥路面之所有權，故亦與
    民法第767條物上請求權、侵權行為法則，須以被無權占有
    或所有權被妨害、侵害權利為前提尚屬有間，被上訴人不得
    請求上訴人挖除。另根據台中縣政府函示，台中縣豐原市○
    ○街260巷2弄6號房屋東側確有臨接現有巷道寬2.7公尺，故
    系爭89之1地號道路仍屬現有巷道範圍，因供公眾通行涉及
    公益，上訴人自無權利，亦不得挖除等語置辯。
五、被上訴人於本院補充陳述：上訴人於原審96年6月21日言詞
    辯論時自陳：伊建工廠時，因混凝土車來來去去將原有柏油
    路面壓壞，所以才加舖水泥路面等語，已明確自認該水泥路
    面，係上訴人於興建工廠時所加舖，故被上訴人自得請求上
    訴人挖除，另上訴人無權使用系爭89之1地號道路之土地，
    致被上訴人受有無法使用土地之損害，亦構成侵權行為，依
    侵權行為法則，上訴人即有挖除之義務等語。
六、得心證之理由：
（一）按當事人不得提出新攻擊或防禦方法。但有下列情形之一
      者，不在此限：一因第一審法院違背法令致未能提出者。
      二事實發生於第一審法院言詞辯論終結後者。三對於在第
      一審已提出之攻擊或防禦方法為補充者。四事實於法院已
      顯著或為其職務上所已知或應依職權調查證據者。五其他
      非可歸責於當事人之事由，致未能於第一審提出者。六如
      不許其提出顯失公平者。民事訴訟法第447條第1項定有明
      文。而該規定，於對於簡易程序之第一審判決提起上訴者
      準用之，同法第436之1第3項亦有明定。而民事訴訟法第4
      47條之修正理由（92年2月）謂：「原規定採行修正之續
      審制，仍無法避免及改正當事人輕忽第一審程序，遲至第
      二審程序始提出新攻擊防禦方法之情形，不但耗費司法資
      源，且造成對造當事人時間、勞力及費用之浪費，亦無法
      建構完善之金字塔型訴訟制度。為改正上述之缺點，合理
      分配司法資源，仍修正本條第一項規定，原則上禁止當事
      人於第二審提出新攻擊防禦方法。惟若一律不准當事人提
      出新攻擊或防禦方法，對於當事人權益之保護欠週，因此
      於但書規定例外得提出新攻擊防禦方法之情形：……(三)當
      事人以在第一審已經主張之爭點，即其攻擊或防禦方法（
      包含事實、法律及證據上之爭點），因第一審法院就該事
      實、法律及證據上評價錯誤為理由，提起上訴，其上訴理
      由，仍在第一審審理之範圍內，應允許當事人就該上訴理
      由，再行提出補強之攻擊或防禦方法，或就之提出其他抗
      辯事由，以推翻第一審法院就該事實上、法律上及證據上
      之評價。爰為第三款規定。……(六)審判所追求者，為公平
      正義之實現，如依各個事件之具體情事，不准許當事人提
      出新攻擊或防禦方法，顯失公平者，應例外准許當事人提
      出之，否則法院之裁判殆失其意義。爰為第六款規定。…
      …」。又民事訴訟法第280條第1項規定：「當事人對於他
      造主張之事實，於言詞辯論時不爭執者，視同自認」，係
      指當事人對於他造主張之事實，於言詞辯論時，消極的不
      表示意見，法律擬制為自認而言；學者以擬制自認或準自
      認稱之，此與同法第279條第1項所定自認，必須當事人對
      於他造主張之事實積極的表示承認之情形有別，兩者在法
      律上之效果亦不相同。前者本無自認行為，不生撤銷自認
      之問題，依同法第196條規定，應許當事人於言詞辯論終
      結前，隨時為追復爭執之陳述，此項追復至第二審程序，
      仍得為之，最高法院71年度台上字第3516號判例意旨可資
      參照。是民事訴訟法第447條第1項原規定：在第一審就事
      實或證據所未為之陳述，得追復之。此項規定雖經修正而
      刪除，然在實務上，並未失其效力，如當事人在第一審對
      於他造主張之事實，於言詞辯論時不爭執者，視同自認，
      或對於他造提出私文書之真正無爭執者，他造無須舉證，
      皆屬消極的不表示意見，惟按其情節，非可斷定當事人必
      無爭執之意，故許當事人在第二審程序，為追復之陳述，
      以除去法律所擬制不利益之結果，而保護其正當權益，以
      符公平。本件原審判決雖以上訴人於原審96年6月21日言
      詞辯論時陳述：伊建工廠時，因混凝土車來來去去將原有
      柏油路面壓壞，所以才加舖水泥路面等語，認定上訴人就
      系爭89之1地號道路之水泥路面，已自認為其所舖設，惟
      細繹其義，所稱「將路面壓壞，所以才加舖水泥路面」等
      語，應係承認該道路路面壓壞後有再加舖水泥路面之事實
      ，至於原有道路係何人舖設？及事後何人於該路面加舖水
      泥？上訴人則均未明確承認係其所為，另參酌上訴人於原
      審同日言詞辯論時亦陳述：道路原來就是這樣子，不是伊
      蓋的等語，故上訴人就該道路水泥路面之舖設事實，顯無
      自認可言，應不生自認效力。是關於系爭89之1地號道路
      之舖設，充其量僅能認上訴人於原審係對被上訴人主張係
      上訴人所舖設之事實，於言詞辯論時不爭執，而視同自認
      ，進而免除被上訴人之舉證責任；又上訴人於原審並未委
      任律師為訴訟代理人，其於本人訴訟之情形下，殊難期待
      能有法律專業知識而提出支持其主張之所有攻擊防禦方法
      。準此以論，如不許上訴人於本院追復提出系爭道路非其
      舖設之抗辯，顯有失公平，應認上訴人於本院復提出上開
      之抗辯，符合民事訴訟法第447條第1項但書所列第3款、
      第6款之規定，合先敘明。
（二）又根據上訴人所舉證人乙○○於本院準備程序時到庭具結
      證稱：伊係上訴人鄰居，關於被上訴人請求上訴人挖除之
      道路，係在伊住家附近，該道路從伊小時候就是如此，以
      前是大家出錢舖設的，後來（豐原市）公所也有來舖，最
      近一次在8、9年前，是由伊叫人來維修的，大家都有出錢
      ，出錢者有伊本人（乙○○，住10號）、邱來添（住10號
      之1）、邱水明（住12號之1）、王坤煌（住18號）、張春
      來（住16號）、蔡正雄（住36號）、己○○（住6號）、
      張志德（住16號之1）、邱水民的嫂嫂（住12號）等9人，
      每人大約出2千元，他們都將錢交給伊處理，修補費用約1
      萬多元等語，衡諸巷道乃係居住於該巷道內之住戶，與外
      界聯絡通行必經之路，則其維護恆由巷道全體住戶共同集
      資處理，是上開證人證詞，即符合常情，應可憑採，則上
      訴人抗辯，系爭89之1地號道路水泥路面，係由乙○○邀
      集台中縣豐原市○○街260巷2弄內9名住戶（含上訴人）
      共同出資舖設等語，應屬事實，足徵原審認定系爭89之1
      地號道路水泥路面係上訴人一人所舖設，顯與事實不符，
      是縱認上訴人於原審有為自認，惟經上訴人於本院為積極
      的表示追復爭執之陳述，即可視其已為撤銷自認之意思表
      示，且符合民事訴訟法第447條第1項第3款、第6款規定，
      而不生違反同法第279條第3項「自認之撤銷，除別有規定
      外，以自認人能證明與事實不符或經他造同意者，始得為
      之」規定之問題，被上訴人主張：上訴人並無可得撤銷自
      認之法定原因云云，亦不足採。
（三）上訴人另抗辯：系爭89之1地號道路水泥路面之動產附合
      於被上訴人所有之土地上，該水泥已成被上訴人所有土地
      之重要成分，依民法第811條規定，已歸屬被上訴人所有
      ，上訴人對水泥已無處分權，原判決命上訴人將其挖除，
      與法未洽等語，惟按動產因附合而為不動產之重要成分者
      ，不動產所有人，取得動產所有權，民法第811條固有明
      文，然因附合而取得附合物所有權，其客觀價值不符合受
      益人主觀利益者，時常有之，即表面上受益人雖增加其所
      有之部分，看似有利，然實質上確係違背受益人之意思，
      並無增加所有權之效能，甚或有害其所有權之行使。查系
      爭89之1地號土地係被上訴人所有，上訴人與乙○○等人
      未經被上訴人同意擅於該土地上舖設水泥，水泥路面雖因
      附合而為土地之重要成分，依上開規定，由土地所有人之
      被上訴人取得所有權，惟長久以後系爭土地極易因舖設水
      泥而被認為有公用地役權存在或屬既成道路，就被上訴人
      對系爭土地所有權之行使難謂無實質上之妨害。於此情形
      ，倘認土地所有人既因附合而取得水泥之所有權，原舖設
      者即對水泥已無處分權而無須擔負除去妨害之責，顯非事
      理之平。是因附合而受有表面上形式利益之被上訴人，其
      主觀上如不願取得或保有因附合所產生之形式利益時，其
      依法仍可請求喪失動產所有權之他人除去所為附合之物，
      以避免後續另有返還該強迫之不當得利之爭議發生，上訴
      人前開所辯，不足為有利於己之認定。
（四）至於上訴人復抗辯：根據台中縣政府函示，台中縣豐原市
      ○○街260巷2弄6號房屋東側確有臨接現有巷道寬2.7公尺
      ，故系爭89之1地號道路仍屬現有巷道範圍，因供公眾通
      行涉及公益，上訴人自無權利，亦不得挖除等語，固據其
      提出台中縣政府96年5月25日府建城字第0960146096號、
      96年11月9日府建城字第0960288441號函文等影本各一紙
      為證，惟本院以原審判決附圖所示斜線道路是否為現有巷
      道向台中縣政府函查，結果該府函覆說明：「三、依旨揭
      所附土地複丈成果圖示範圍是否為『現有巷道』乙節，經
      調閱本府86年工建建字第3810號建造執照檔案資料登載，
      所指定建築物（豐原市○○里○○街260巷2弄6號，座落
      於：豐原市○○○段273地號土地）東側係臨接現有巷道
      寬2.7公尺，經查當時申請建造執照核准套繪之道路範圍
      係座落於：豐原市○○○段271-1地號土地上；且本府前
      開86年工建建字第3810號建造執照檔案核准之道路僅為示
      意圖，至於當時該巷道座落現場之位置，是否即為豐原市
      ○○段89（重測前：朴子口段274地號）、89-1地號土地
      上，應依當時巷道通行現況為準。四、另就貴院所附土地
      複丈成果圖標示之道路範圍，是否為本府86年當時認定之
      現有巷道，因事隔10年之久，本府亦無法判定。」此有該
      府96年11月20日府建城字第0960301898號函一紙附卷可稽
      ；準此，系爭89之1地號道路是否為現有巷道，即非無疑
      ；況縱認台中縣豐原市○○街260巷2弄6號房屋東側有臨
      接現有巷道乙情屬實，因其為寬僅為2.7公尺，而根據附
      圖二所示，系爭89之1地號道路顯然不在2.7公尺之寬度範
      圍內（因系爭89之1地號土地全部未坐落於附圖二所示2.7
      公尺之寬度範圍），是上訴人辯稱系爭89之1地號道路屬
      現有巷道範圍云云，尚屬無據。
（五）次按所有人，於法令限制之範圍內，得自由使用、收益、
      處分其所有物，並排除他人之干涉，民法第765條定有明
      文，又所有物被他人不法干涉時，所有人依侵權行為之法
      則，有損害賠償請求權（最高法院78年度台抗字第297號
      裁判參照），查系爭89之1地號土地為被上訴人所有，而
      上訴人未經被上訴人同意，即與乙○○等人在該土地舖設
      水泥路面，供渠等通行之事實，已如前述，則上訴人與乙
      ○○等人舖設水泥路面之行為，致使被上訴人不能按系爭
      89之1地號土地原狀使用，已妨害被上訴人對該土地所有
      權之圓滿行使，且上訴人等人多年來，並未賠償予被上訴
      人，被上訴人因此受有損害，洵堪認定。是上訴人主張其
      與乙○○等人舖設水泥路面之行為，並未構成侵權行為，
      即不足採。
（六）末按數人共同不法侵害他人之權利者，連帶負損害賠償責
      任。連帶債務之債權人得對於債務人中之一人或數人或其
      全體，同時或先後請求全部或一部之給付。負損害賠償責
      任者，除法律另有規定或契約另有訂定外，應回復他方損
      害發生前之原狀。民法第185條第1項前段、第273條第1項
      、第213條第1項前段定有明文。本件上訴人既出資舖設系
      爭89之1地號道路水泥路面，已不法侵害被上訴人之所有
      權，被上訴人請求上訴人，挖除該道路之水泥以回復原狀
      ，於法有據。
（七）綜上所述，本件被上訴人主張上訴人未經其同意，舖設系
      爭89之1地號道路水泥路面之行為，已構成侵權行為，應
      屬可採。上訴人所辯，均為無可取。從而，上訴人主張依
      侵權行為法則，請求上訴人應將系爭89之1地號道路使用
      面積11.97平方公尺之水泥挖除為有理由，應予准許。原
      審就此部分為上訴人敗訴之判決，理由雖與本院略有不同
      ，惟結論並無二致，故仍應予以維持。上訴意旨就此部分
      指摘原判決不當，聲明廢棄改判，為無理由，應予駁回。
七、本件判決基礎已臻明確，兩造其餘之攻擊防禦方法及訴訟資
    料經本院斟酌後，核與判決不生影響，無逐一論述之必要，
    併予敘明。
八、據上論結，本件上訴為無理由，依民事訴訟法第436條之1第
    3項、第449條第2項、第1項、第78條、第83條第1項，判決
    如主文。
中    華    民    國    98    年    4     月    3     日
                  民事第二庭  審判長法  官  許秀芬
                                    法  官  涂秀玲
                                    法  官  楊國精
正本證明與原本無異。
本判決不得上訴。
中    華    民    國    98    年    4     月    3     日
                                    書記官


司法院資訊處製作；財團法人民間司法改革基金會備份。
